臺灣臺北地方法院民事判決　　　　　　　94年度訴字第2553號
原　　　告　台北市政府工務局養護工程處
法定代理人　丁○○
訴訟代理人　張世興律師
複代理人　　丙○○
被　　　告　甲○○
　　　　　　乙○○
上列當事人間請求返還不當得利事件，本院於中華民國94年10月
26日言詞辯論終結，判決如下：
    主  文
被告甲○○應給付原告新台幣貳拾陸萬貳仟陸佰貳拾元及自民
國九十四年五月一日起至清償日止，按年息百分五計算之利息。
被告乙○○應給付原告新台幣貳拾肆萬貳仟壹佰壹拾元及自民
國九十四年五月一日起至清償日止，按年息百分五計算之利息。
訴訟費用由被告甲○○負擔百分之五十二，餘由被告乙○○負擔
。
本判決得假執行。
     事實及理由
甲、程序方面：
一、本件被告甲○○經合法通知，未於言詞辯論期日到場，核無
    民事訴訟法第386條所列各款情形，爰依原告之聲請，由其
    一造辯論而為判決。
二、按訴狀送達後，原告不得將原訴變更或追加他訴；但擴張或
    減縮應受判決事項之聲明者，不在此限，民事訴訟法第255
    條第1項第3款定有明文。經查，原告原聲明請求被告甲○○
    給付新台幣（下同）165,603元及自民國94年5月1日起至清
    償日止，按5%計算之利息；被告乙○○給付424,303元及自
    94年5月1日起至清償日止，按年息5%計算之利息，於訴訟進
    行中，擴張及減縮訴之聲明，就被告甲○○部分之本金擴張
    請求為262,623元，就被告乙○○部分之本金減縮請求為242
    ,113 元，依前揭法條所示，應予准許。
乙、實體方面：
一、原告起訴主張：坐落台北市○○區○○段4小段565（下稱系
    爭土地甲）、610地號土地（下稱系爭土地乙）、638-2地號
    土地（下稱系爭土地丙），為台北市所有，由原告管理，而
    被告無法律上原因予以占用，屢經催討，均未返還。被告甲
    ○○之台北市○○○路○段68巷23號建物占用系爭土地甲之
    面積0.48平方公尺，每平方公尺土地公告現值為170,666元
    、占用系爭土地乙之面積5.13平方公尺，每平方公尺土地公
    告現值為106,621元，被告甲○○占用土地價值共高達628,8
    85元；被告乙○○之台北市○○○路○段68巷40號2樓建物占
    用系爭土地丙之面積9.76平方公尺，每平方公尺土地公告現
    值為59,860元，被告占用土地價值高達584, 234元。且系爭
    土地甲、乙、丙坐落於新生北路與林森北路之間，鄰近民生
    東路、中山北路二段等交通要道，係中山區最繁華之商業區
    ○○○路公車行經，且鄰近雙連、中山捷運站，交通甚為便
    利。此外，該街道與鄰近有華泰大飯店、國賓大飯店、晶華
    酒店、老爺大酒店、馬偕醫院、及各式商店等，商業發達、
    交通便利、生活機能甚佳。被告無權占用系爭土地，而受有
    相當於租金之不當得利，使原告受有損害，原告自得依民法
    第179條之規定，請求被告甲○○給付262, 623元及自94 年
    5月1日起至清償日止，按年息5%計算之利息；被告乙○○給
    付242,113元及自94年5月1日起至清償日止，按年息5%計算
    之利息。並陳明願供擔保，請准宣告假執行等語。
二、被告甲○○未於言詞辯論期日到場，亦未提出書狀以供本院
    審酌。被告乙○○則到庭陳稱伊經濟尚有困難，無法繳納。
三、原告主張之上開事實，業據提出台北市土地登記謄本三份、
    、公告地價查詢三份、系爭土地之周遭位置圖乙份為證（見
    本院卷第5、6頁、第47-51頁），被告甲○○已於相當時期
    受合法通知，而於言詞辯論期日不到場，亦未提出準備書狀
    為爭執，視為被告甲○○已為自認（民事訴訟法第280條第3
    項及第1項規定參照），被告乙○○就原告之主張事實於言
    辯論時則為自認，原告上開主張，堪信為真實。
四、本件被告占有使用系爭土地之面積，應依實際占有現況認定
    之。而被告甲○○之房屋如附圖Ａ部分所示之建物占用系爭
    土地甲之面積0.48平方公尺、如附圖Ｂ部分所示建物占用系
　　爭土地乙之面積5.13平方公尺；至於被告乙○○之房屋如附
　　圖Ｃ部分所示之建物占用系爭土地丙之面積9.76平方公尺，
    ，業據本院履勘現場並囑託台北市中山地政事務所測量無訛
    ，此有勘驗筆錄（本院卷第27頁）及附圖即複丈成果圖（本
    院卷第29頁）附卷可稽。
五、關於原告請求被告給付不當得利損害金之計算：
  (一)按無法律上原因而受利益，致他人受損害者，應返還其利益
    ，民法第179條定有明文。而無權占有他人之建物，可能獲
    得相當於租金之利益亦為社會通常之觀念（最高法院61年台
    上字第1695號判例參照）。又按「公有土地及依本條例第16
    條照價收買之土地，以各該宗土地之公告地價為申報地價，
    免予申報。」平均地權條例施行細則第21條定有明文。本件
    被告無權占有系爭土地之行為，致原告所受不能使用、收益
    系爭土地之損害間，顯有因果關係，故原告依不當得利之法
    律關係，請求被告給付無權占有系爭土地所獲得相當於租金
    之利益，即屬有據。
  (二)茲就原告請求之不當得利數額審酌如下：
    1.查被告甲○○占用系爭土地甲之面積為0.48平方公尺，已
      如上述。又系爭土地甲、乙位於台北市中山區○○○路，
      屬於城市地方。而系爭土地甲，85年11月至86年6月間之
      申報地價為每平方公尺158, 080元、公告現值為每平方公
      尺431,141元；86年7月至89年6月間，每年之申報地價均
      為每平方公尺168,268元，至於每年之公告現值，則分別
      為每平方公尺439,162元及439,153元；8 9年7月至92 年
      12月間之申報地價為每平方公尺170,766元，至於每年之
      公告現值，則分別為每平方公尺437,15 3元、403,646 元
      、389,843元及38 9,843元；93年1月至94年4月間之申報
      地價為170,666元，至於每年之公告現值，則分別為每平
      方公尺390,24 3元及399,228元。系爭土地乙，85年11 月
      至86年6月間之申報地價為每平方公尺96,684元、公告現
      值為每平方公尺266,421元；86年7月至89年6月間，每年
      之申報地價均為每平方公尺10 4,568元，至於每年之公告
      現值，則分別為每平方公尺277,895元、278,474元及
      276,737元；89年7月至92年12月間之申報地價為每平方公
      尺106,663元，至於每年之公告現值，則分別為每平方公
      尺274,737元、259,026元、244,589元及244,589元；93年
      1月至94年4月間之申報地價為106,621元，至於每年之公
      告現值，則分別為每平方公尺245,105元及251,211元，此
      有土地登記簿謄本、公告現值及公告地價查詢表可憑。
    2.又查被告乙○○占用系爭土地丙面積為9.76平方公尺，已
      如上述。又系爭土地丙位於台北市中山區○○○路，屬於
      城市地方，而系爭土地丙，85年11月至86年6月間之申報
      地價為每平方公尺51,800元、公告現值為每平方公尺146,
      000元；86年7月至89年6月間，每年之申報地價均為每平
      方公尺58,056元，至於每年之公告現值，則分別為每平方
      公尺160,150元、161,152元及158,152元；89年7月至94年
      4月間之申報地價為每平方公尺59,860元，至於每年之公
      告現值，則分別為每平方公尺151,16 0元、153,441 元、
      138,567元、139,163元及143,167元，此有土地登記簿謄
      本、公告現值及公告地價查詢表可憑。
    3.本院審酌系爭房屋占用系爭土地甲、乙、丙其坐落位置為
      中山區繁華商業區，臨近公車站及捷運站，交通便利，鄰
      近有百貨公司、飯店、銀行、便利超商、學校、醫院之繁
      榮程度、被告現居住系爭房屋等一切情形，認以被告占用
      系爭土地之面積，依上開申報地價所計算之土地價額，按
      年息5%計算不當得利之數額，應屬合理。準此，被告甲○
      ○自85年11月13日起至94年4月30日止，應給付之不當得
      利金額詳如附表1所示，合計為262,263元；被告乙○○自
      85年11月13日起至94年4月30日止，應給付之不當得利金
      額詳如附表2所示，合計為242,113元。從而，原告依不當
      得利之法律關係，請求被告甲○○給付262,263元及自民
      國94年5月1日起至清償日止按年息5%計算之法定遲延利息
      ；被告乙○○給付242,113元及自民國94年5月1日起至清
      償日止按年息5%計算之法定遲延利息，即無不合，應予准
      許。
六、綜上所述，原告依不當得利之法律關係，請求被告甲○○給
    付262,623元及自民國94年5月1日起至清償日止按年息5%計
    算之利息；被告乙○○給付242,113元及自民國94年5月1日
    起至清償日止按年息5%計算之利息，為有理由，應予准許。
    本件主文第1、2項判決所命給付之金額均未逾50萬元，爰依
    民事訴訟法第389條第1項第5款規定，依職權宣告假執行。
七、因本件事證已明，兩造其餘主張陳述及所提之證據，核與判
    決結果無影響，均毋庸再予論述，附此敘明。
八、結論：原告之訴為有理由，依民事訴訟法第385條第1項前段
    、第78條、第85條第1項，第389條第1項第5款判決如主文。
中　　華　　民　　國　　94　　年　　12　　月　　8 　　日
                  民事第三庭    法　官　曾啟謀
以上正本係照原本作成
如對本判決上訴，須於判決送達後20日內向本院提出上訴狀
中　　華　　民　　國　　94　　年　　12　　月　　8 　　日
                    　　　　　　書記官　王月伶
附表1：
85.11.13至86.6.30止計230天
0.48㎡（565地號）×158,080×5%×230/365＝2,390元
5.13㎡（510地號）×96,684×5%×230/365＝15,627元
86.7.1至89.6.30止計3年
0.48㎡（565地號）×168,268×5%×3＝12,115元
5.13㎡（510地號）×104,568×5%×3＝80,465元
89.7.1至92.12.31止計3.5年
0.48㎡（565地號）×170,766×5%×3.5＝14,344元
5.13㎡（510地號）×106,634×5%×3.5＝95,757元
93.1.1至94.4.30止計16個月
0.48㎡（565地號）×170,666×5% ×16/12＝5,461元
5.13㎡（510地號）×106,621×5%×16/12＝36,464元
合計2,390＋15,627＋12,115＋80,465＋14,344＋95,757＋5,461
    ＋36,464＝262,623元
附表2：
85.11.13至86.6.30止計230天
9.76㎡（638-2地號）×51,800×5%×230/365＝15,929元
86.7.1至89.6.30止計3年
9.76㎡（638-2地號）×58,056×5%×3＝84,994元
89.7.1至94.4.30止計58個月
9.76㎡（638-2地號）×59,860×5%×58/12＝141,190元
合計15,929＋84,994＋141,190＝242,113元
